臺灣宜蘭地方法院刑事判決　　　　　　　 95年度重訴字第5號
公　訴　人　臺灣宜蘭地方法院檢察署檢察官
被　　　告　丙○○
指定辯護人　本院公設辯護人丁○○
上列被告因殺人等案件，經檢察官提起公訴（95年度偵字第2774
號），本院判決如下：
    主  文
丙○○殺人，處有期徒刑拾伍年，改造手槍壹枝沒收；又意圖為
自己不法之所有，攜帶兇器，以脅迫至使不能抗拒，而取他人之
物，處有期徒刑捌年。應執行有期徒刑貳拾年，改造手槍壹枝沒
收。
    事  實
一、丙○○、簡嘉伶（所涉刑案部分另由臺灣宜蘭地方法院檢察
    署檢察官偵查）2人為同居男女朋友，緣於民國95年5月、6
    月間，因丙○○、簡嘉伶2人共積欠甲○○新臺幣（下同）6
    萬元債務，由丙○○簽發金額各3萬元（到期日分別為95年6
    月15日、95年7月15日）之本票2紙予甲○○，以作為債務之
    擔保，約定由簡嘉伶負責償還到期日為95年6月15日之本票
    ，丙○○則負責償還到期日為95年7月15日之本票。丙○○
    因無力償還債務，明知可發射子彈具有殺傷力之改造手槍、
    具有殺傷力之子彈，係槍砲彈藥刀械管制條例所規定，非經
    中央主管機關許可不得非法持有之物品，為與甲○○商談債
    務分期清償，而為自保防身之用，竟基於非法持有具殺傷力
    槍枝、子彈之犯意，於95年6月19日晚間，至臺北縣板橋市
    某家卡拉ＯＫ內，向1名真實姓名年籍不詳之男子借得具有
    殺傷力之改造手槍1把及彈匣1個（內含子彈4顆，其中1顆具
    有殺傷力）等物而持有之，並於95年6月21日上午8時許，持
    上開改造手槍及具殺傷力之子彈前往甲○○位於宜蘭縣礁溪
    鄉○○路○段136巷4號4樓租屋處，欲要求甲○○同意其債務
    以分期付款方式償還，2人在上址客廳一言不合，丙○○竟
    基於殺人之犯意，先徒手毆打甲○○頭部右側太陽穴1下，
    再至廚房內拿取菜刀1把而持菜刀刀背毆打甲○○頭部1下後
    ，致甲○○受有右頂部鈍挫傷後，再持上開改造手槍朝約1
    公尺距離之甲○○左側頭部射擊，第1顆、第2顆子彈因故未
    順利擊發，第3發子彈即擊發射中甲○○左側頭部，致甲○○因左顳部槍傷，導致腦部創傷出血造成神經性休克而傷重
    不治死亡後，丙○○即將未順利擊發之子彈2顆及擊發後子
    彈彈殼1顆放於背包內。丙○○另基於意圖為自己不法所有
    之犯意，持上開改造手槍進入甲○○同居人戊○○所在之房
    間內，以上開改造手槍指向戊○○胸口，而以此脅迫方式恫
    嚇戊○○，至使戊○○不能抗拒，而取走戊○○皮包內之現
    金5萬3千元、本票3紙（其中2紙為丙○○所簽發之上開本票
    ，另1紙為他人所簽發之本票），及行動電話1具、車牌號碼
    0501-ＭＵ自用小客車之車鑰匙1把，離開該屋時，利用戊○○仍處於畏怖而不能抗拒之際，將戊○○於事實上有管領權
    之置於甲○○身上之現金（金額不詳）及置於桌上之行動電
    話2具、家用無線電話1具及車鑰匙1把強行取走後，將戊○○所有之停放於住處外之車牌號碼0501-ＭＵ號自小客車強
    行開走，做為搭載簡嘉伶以逃亡之用。嗣丙○○駕駛上開自
    用小客車至臺北縣板橋火車站後，將自用小客車棄置於板橋
    火車站地下停車場後，即與簡嘉伶搭乘火車南下尋訪友人許
    榮宗，並將上述彈殼1顆於火車上丟棄。丙○○並在臺中縣
    后里鄉黃顯政經營之扶手工廠外，將上開改造手槍1枝及子
    彈3顆交付許榮宗（許榮宗嗣將槍彈丟棄於中投公路大里溪
    、其所涉持有槍彈罪嫌另由臺灣宜蘭地方法院檢察署檢察官
    偵查）。嗣經警於95年7月13日晚間6時20分許，在臺東縣臺
    東市○○路○段73之1號查獲。
二、案經臺灣宜蘭地方法院檢察署檢察官據報相驗後自動檢舉、
    宜蘭縣警察局礁溪分局報告及甲○○之父乙○○訴請後偵查
    起訴。
    理  由
一、被告丙○○於警、偵訊及本審理中，對於上開其因與被害人
    甲○○間之債務糾紛，於95年6月19日自不詳姓名、年籍男
    子處取得改造手槍、子彈後，於95年6月21日持改造槍彈前
    往被害人甲○○住處商討債務清償，因口角糾紛而先後以徒
    手及以菜刀刀背毆打被害人甲○○，再持槍朝被害人甲○○
    頭部射擊後，並持槍脅迫被害人戊○○，而取走戊○○、甲○○之物品後，再於逃亡期間中將改造手槍、子彈交付許榮
    宗等情均坦承不諱，亦據證人戊○○、簡嘉伶、許榮宗3人
    於偵查中證述在卷（參見95年度相字第203號卷第25頁至第
    26 頁偵訊筆錄、95年度偵字第2774號卷第21頁至23頁、第
    25頁至第27頁偵訊筆錄），並有被害人戊○○將其行動電話
    、自用小客車領回所出具之贓物認領保管單1紙在卷可證。
    而被害人甲○○因本件槍擊死亡，業經臺灣宜蘭地方法院檢
    察署檢察官督同法醫相驗屬實，其死亡原因認「1.死者遭槍
    擊位置在左顳部，子彈於右顴部皮下肌肉內取出，射擊方向
    為左至右，由後至前，由上至下。2.死者槍擊位置入口可見
    圓形挫傷痕，周邊皮膚未見火藥刺青、煙輪，顯微鏡觀察結
    果未發現皮膚有燒灼痕，皮下組織亦無火藥殘留，研判槍管
    未緊碰皮膚，至於確實射擊距離應視槍枝性能而定。3.除頭
    部槍傷外，死者右頂部有因鈍挫傷造成皮下出血，該挫為局
    部之傷害，有可能被人敲打或頂部碰觸硬物時造成，該外傷
    不會造成嚴重傷害。」，有臺灣宜蘭地方法院檢察署勘驗筆
    錄、相驗屍體證明書、驗斷書、相驗、解剖照片35幀，及法
    務部法醫研究所95年9月22日法醫理字第0950003000號函檢
    送之（95）醫鑑字第1275號鑑定書附卷可證。而自被害人甲○○頭部取出之子彈經送鑑定之結果，認「送鑑彈頭壹顆，
    認係直徑7.92mm之土造金屬彈頭」，有內政部警政署刑事警
    察局95年7月24日刑鑑字第0950092650號槍彈鑑定書一份在
    卷可佐。而本件被害人甲○○與被害人戊○○為同居關係，
    具有事實上夫妻關係，渠2人對於同居處所內之物品，具有
    共同管領之權利，被害人甲○○經槍擊死亡後，關於被害人
    甲○○所有置於身上物品之所有權雖由其繼承人繼承，但該
    物品事實上管領力仍應由被害人甲○○之同居人即戊○○享
    有，被告持槍脅迫戊○○而取走被害人甲○○置於身上之物
    ，亦屬侵害戊○○之管領權。是綜上所述，被告之自白應與
    事實相符，應可採信。
二、再本件案發後，被告自承將改造手槍及子彈3顆交付證人許
    榮宗，證人許榮宗於偵訊中亦證稱收受改造手槍及子彈之事
    實，惟關於收受子彈之數量，證人許榮宗證稱僅收受2顆，
    此部分雖與被告所述不符，但關於交付改造手槍、子彈等情
    節，被告與證人許榮宗2人所述均屬一致。而關於證人係以
    其親身見聞經歷而為陳述，而就證人於事發當時之認知，與
    其所處之環境、心理狀態均有關聯，再人之記憶有限，對於
    案發之情節往往隨著時間而有淡忘，就其間之細節無法一一
    記明。本件證人許榮宗證述當時其本不同意受託寄放槍彈，
    係因其與被告為朋友關係始勉強同意，而於受託寄放改造手
    槍、子彈後，隨即於隔日將槍彈丟棄於大里溪，顯見證人許
    榮宗僅係消極短期代為寄藏槍彈，其於事後能否明確記憶正
    確子彈數量尚非無疑，而被告關於交付證人許榮宗子彈數量
    之多寡，亦無礙證人許榮宗寄藏槍彈事實之認定，被告亦無
    誇大之必要，是應認被告所述交付證人許榮宗之子彈計有3
    顆應屬可採。
三、就刑法上殺人罪關於行為人之主觀犯意，本視行為人有無殺
    意為斷，被害人所受之傷害程度，固不能據為認定行為有無
    殺意之唯一標準，但行為人之下手情形如何，於審究犯意方
    面，仍不失為重要參考資料。查本件被害人甲○○所受之致
    命傷在於頭部，而頭部除槍傷外，尚有一鈍挫傷，而頭部係
    屬人體重要之器官，依被告所述其先徒手毆打甲○○頭部後
    ，再拿取菜刀1把而持菜刀刀背毆打甲○○頭部，並持上開
    改造手槍及子彈朝甲○○左側擊發，第1顆、第2顆子彈因故
    未順利擊發，第3發子彈擊發後射中甲○○左側頭部等情，
    被告多次攻擊之目標皆在被害人頭部，而攻擊之方式從徒手
    、菜刀至手槍而愈見激烈，並於第1、2顆子彈未順利擊發後
    ，猶持槍射擊被害人頭部，足見被告具有殺人之犯意甚明。
    雖辯護意旨稱被告因還款問題遭被害人辱罵，致情緒失控，
    始持槍射擊被害人甲○○，被告應有刑法第273條第1項義憤
    殺人之情形。惟按刑法第273條所謂當場激於義憤而殺人，
    非祇以被害人先有不正行為為已足，且必該行為在客觀上有
    無可容忍，足以引起公憤之情形始能適用。被告因債務問題
    前往被害人住處商議分期還款事宜，被害人縱有因不同意被
    告所提方案而辱罵被告，惟此僅係被告與被害人因債務清償
    問題所生之糾葛，被告僅因受有不堪容忍之刺激，憤而行兇
    殺害被害人，自無義憤之可言。綜上所述，本件事證明確，
    被告持有改造手槍、子彈、殺人、攜帶兇器強盜犯行堪以認
    定，應依法論科。
四、被告行為後，刑法業於94年2月2日修正公布，於95年7月1日
    施行。依修正後之刑法第2條第1項規定「行為後法律有變更
    者，適用行為時之法律。但行為後之法律有利於行為人者，
    適用最有利於行為人之法律」。該條係規範行為後法律變更
    所生新舊法比較適用之準據法，其本身無關行為可罰性要件
    之變更，是於刑法修正施行後，應適用該條之規定，為「從
    舊從新」之比較。又該條所稱「法律有變更」，指行為時與
    裁判時之刑罰法律，關於刑罰權規範事項（特別指刑罰權形
    成規範、成罪規範、科刑規範）互有不同內容之規範而言。
    再於比較時應就罪刑有關之共犯、未遂犯、想像競合犯、牽
    連犯、連續犯、結合犯以及累犯加重、自首減輕暨其他法定
    加減原因（如身分加減）與加減比例等一切情形，本於統一
    性及整體性原則，綜其全部罪刑之結果而為比較。本件關於
    新舊法比較適用之說明如下：
  (一)槍砲彈藥刀械管制條例第8條第4項及第12條第4項均分別定
    有罰金刑。而上開2罪罰金刑之下限，依修正前刑法第33條
    第5款規定：「主刑之種類如左：五、罰金，一元以上。」
    換算成新台幣為3元，修正後刑法第33第5款規定為：「主刑
    之種類如下：五、罰金，新台幣一千元以上，以百元計算之
    。」是依修正後刑法第33條第5款規定，就罰金刑之下限有
    所提高，是修正後之規定並未較有利於被告。
  (二)被告於行為時之刑法第55條前段規定：「一行為而觸犯數罪
    名．．．，從一重處斷。」惟95年7月1日修正公布施行之刑
    法第55條則規定：「一行為而觸犯數罪名者，從一重處斷。
    但不得科以較輕罪名所定最輕本刑以下之刑。」該項但書之
    增列，係科刑之限制，為法理之明文化，非屬法律之變更，
    不生新舊法比較之問題。
  (三)被告行為時，刑法55條後段規定：「犯一罪而其方法或結果
    之行為犯他罪名者，從一重處斷。」惟該條業已修正公布刪
    除，則犯一罪而其方法或結果之行為犯他罪名者，屬於數罪
    併罰，得定數罪刑合併之刑期以下之刑。此刪除雖非犯罪構
    成要件之變更，但顯已影響被告刑罰之法律效果，自屬法律
    有變更，經比較新、舊法結果，修正後之規定並未較有利於
    被告。
  (四)被告於行為時之刑法第38條規定：「左列之物沒收之：一、
    違禁物。二、供犯罪所用或犯罪預備之物。三、因犯罪所得
    之物。前項第1款之物，不問屬於犯人與否，沒收之。第一
    項第二款、第三款之物，以屬於犯人者為限，得沒收之。但
    有特別規定者，依其規定。」惟修正後刑法第38條則規定：
    「下列之物沒收之：一、違禁物。二、供犯罪所用或犯罪預
    備之物。三、因犯罪所生或所得之物。前項第一款之物，不
    問屬於犯罪行為人與否，沒收之。第一項第二款、第三款之
    物，以屬於犯罪行為人者為限，得沒收之。但有特別規定者
    ，依其規定。」將一般得沒收之物，增列「因犯罪所生之物
    」。但將其得沒收之物之所有權歸屬，由屬於「犯人者為限
    」，改為屬於「犯罪行為人者為限」，屬從刑科刑規範之變
    更，惟就被告而言，經比較結果，新法並非較有利於被告。
    則仍應適用被告行為時法即修正前刑法第38條之規定。
  (五)被告行為時之刑法第51條規定：「數罪併罰，分別宣告其罪
    之刑，依左列各款定其應執行者：」其中第5款規定：「宣
    告多數有期徒刑者，於各刑中之最長期以上，各刑合併之刑
    期以下，定其刑期。但不得逾20年。」惟修正後刑法第51條
    第5款則規定：「宣告多數有期徒刑者，於各刑中之最長期
    以上，各刑合併之刑期以下，定其刑期。但不得逾30年。」
    比較結果，修正後刑法並非較有利於行為人，仍應依修正前
    刑法，定其應執行之刑。
  (六)本件綜合上揭新舊刑法比較之結果，並本於統一性及整體性
    原則，關於被告所犯刑法之罪，新修正之刑法並未較有利於
    被告，爰一體適用修正前之刑法
五、核被告所為，係犯槍砲彈藥刀械管制條例第8條第4項未經許
    可持有改造手槍罪、同條例第12條第4項未經許可持有子彈
    罪、刑法第271條第1項殺人罪、第330條第1項攜帶兇器加重
    強盜罪。被告以一持有行為同時持有改造手槍及子彈，觸犯
    構成要件不同之罪名，為想像競合犯，應依修正前刑法第55
    條前段規定從一重依未經許可持有改造手槍罪處斷。被告所
    犯上開殺人罪與未經許可持有改造手槍罪2罪間，有方法結
    果之牽連關係，為牽連犯，應依修正前刑法第55條後段規定
    從一重依殺人罪處斷。被告所犯上開殺人罪與攜帶兇器強盜
    罪2罪間，犯意各別，構成要件互殊，應予分論併罰。爰審
    酌被告僅因6萬元之債務未能清償，竟持改造手槍槍殺被害
    人甲○○，且於殺人後竟再持手槍強盜他人財物，雖於犯後
    坦承犯行，但依其犯罪之目的、手段、犯罪所生之損害及犯
    罪後之態度等一切情狀，就被告所犯上開殺人罪、加重強盜
    罪2罪，分別量處如主文所示之刑，並定其應行之刑，以示
    儆懲。
六、被告持有之改造手槍1枝，雖遭許榮宗丟棄，但不能證明業
    已滅失，應依修正前刑法第38條第1項第1款規定宣告沒收。
    而自被害人甲○○頭部取出之子彈1顆，因擊發後而不具殺
    傷力，而非違禁物，故不為沒收之諭知，另被告交付許榮宗
    之子彈3顆，雖遭許榮宗丟棄，但不能證明業已滅失，惟其
    中2顆經被告射擊後竟無法擊發，且無證據證明該3顆子彈亦
    均有殺傷力，故非違禁物，亦不為沒收之諭知。
據上論斷，應依刑事訴訟法第299條第1項前段，槍砲彈藥刀械管
制條例第8條第4項、第12條第項，刑法2條第1項前段、第271條
第1項、第330條第1項、修正前刑法第55條、第38條第1項第1款
、第51條第5款，判決如主文。
本案經檢察官吳廣莉到庭執行職務
中　　華　　民　　國　　96　　年　　1 　　月　　24　　日
                  刑事第四庭  審判長法　官　謝佩玲
                                    法　官  蘇錦秀
                                    法　官  辜漢忠
以上正本證明與原本無異。
如不服本判決應於收受本判決後10日內向本院提出上訴書狀，其
未敘述上訴理由者，並得於提起上訴後10日內向本院補提理由書
狀(均須按他造當事人之人數附繕本)「切勿逕送上級法院」。
                                    書記官  許麗汝
中　　華　　民　　國　　96　　年　　1 　　月　　25　　日
附錄本案論罪科刑法條全文：
槍砲彈藥刀械管制條例第8條第4項
未經許可，持有、寄藏或意圖販賣而陳列第一項所列槍枝者，處
三年以上十年以下有期徒刑，併科新臺幣七百萬元以下罰金。
槍砲彈藥刀械管制條例第12條第4項
未經許可，持有、寄藏或意圖販賣而陳列子彈者，處五年以下有
期徒刑，併科新台幣三百萬元以下罰金。
刑法第271條第1項
殺人者，處死刑、無期徒刑或 10 年以上有期徒刑。
刑法第330條第1項
犯強盜罪而有第321條第1項各款情形之一者，處7年以上有期徒
刑。
